---
title: "Trabalho aula 7 finalizado"
author: "Guilherme Goedert"
format: html
editor: visual
---

```{r}
#| label: load-packages
#| include: false

library(WDI)
library(ggplot2)   
library(dplyr)

options(scipen = 999)
```

## Variável

A variável **"Mortes em combate"** mede o **número total de mortes causadas por conflitos armados** em um determinado país e ano.

## Dados Em Painel

O gráfico tem como objetivo mostrar o número de mortes em batalhas (indicador `VC.BTL.DETH`) ao longo do tempo, a partir de 1985, em diferentes países, com destaque para o **Afeganistão**, que aparece em **azul**, enquanto os demais países estão em **cinza claro** e com transparência.

-   **Anos 1980s finais**: fim da ocupação soviética

    -   **Década de 1990**: guerra civil.

    -   **2001 em diante**: invasão liderada pelos EUA e insurgência do Talibã.

    -   **2021**: retirada das tropas americanas e retomada do poder pelo Talibã.

        Muitos desses pontos estão mais baixos, mostrando que, na maioria dos anos, o número de mortes em batalhas em outros países foi inferior ao do Afeganistão.

        Isso reforça a ideia de que o Afeganistão foi um dos países mais afetados por conflitos armados nas últimas décadas.

```{r}
#| label: Dados em Paienl 
#| warning: false
#| echo: false

# Baixar os dados com informações extras (inclui 'region')
mortesembatalha <- WDI(country = 'all', indicator = 'VC.BTL.DETH', extra = TRUE)

# Filtrar os dados a partir de 1985 e remover agregados
mortesembatalha_filtrado <- mortesembatalha %>%
  filter(year >= 1985, !region %in% c("Aggregates"))

# Criar o gráfico
graficosmorteembatalha <- ggplot(mortesembatalha_filtrado, aes(x = year, y = VC.BTL.DETH)) +
  geom_point(data = filter(mortesembatalha_filtrado, country != "Afghanistan"),
             color = "gray", alpha = 0.4) +
  geom_point(data = filter(mortesembatalha_filtrado, country == "Afghanistan"),
             color = "purple") +
  labs(title = "Mortes em batalhas ao longo do tempo\n(a partir de 1985)",
       x = "Ano",
       y = "Mortes em batalhas") +
  theme_minimal() + 
  theme(
    plot.title      = element_text(size = 16, face = "bold", color = "#333333"),
    axis.title      = element_text(size = 13, face = "bold"),
    axis.text.x     = element_blank(),   # oculta os nomes dos países para não poluir
    axis.text.y     = element_text(size = 11, color = "#444444")
  )

print(graficosmorteembatalha)


```

## Corte Transversal

Este gráfico mostra uma **comparação entre países** em relação ao número de **mortes em batalhas em 2022**, com **destaque para a Ucrânia**, que está colorida em azul, enquanto os demais países aparecem em cinza.

Em 2022, a Ucrânia foi fortemente impactada pela invasão russa, iniciada em fevereiro, o que explica **altos números de mortes em batalhas**.

```{r}
#| label: Corte Transversal 
#| warning: false
#| echo: false

# 1. Baixar os dados apenas de 2022
mortesembatalha2022 <- WDI(country = "all",
                           indicator = "VC.BTL.DETH",
                           extra = TRUE,
                           start = 2022,
                           end = 2022)

# 2. Limpar os dados: remover NAs, agregados e valores 0
mortes2022_filtrado <- mortesembatalha2022 %>%
  filter(!is.na(VC.BTL.DETH),             # remove países sem dados
         VC.BTL.DETH > 0,                 # remove valores zero
         !region %in% c("Aggregates")) %>% # remove regiões agregadas
  mutate(cor = ifelse(country == "Ukraine", "Ukraine", "Outros"))  # cria coluna para cor

# 3. Criar gráfico de barras sem nomes no eixo X
grafico_barras <- ggplot(mortes2022_filtrado, aes(x = reorder(country, -VC.BTL.DETH), y = VC.BTL.DETH, fill = cor)) +
  geom_bar(stat = "identity") +
  scale_fill_manual(values = c("Ukraine" = "purple", "Outros" = "gray")) +
  labs(title = "Mortes em batalhas por país em 2022",
       x = "paises",
       y = "Mortes em batalhas") +
  theme_minimal() +
  theme( plot.title      = element_text(size = 16, face = "bold", color = "#333333"),
    axis.title      = element_text(size = 13, face = "bold"),
    axis.text.x     = element_blank(),   # oculta os nomes dos países para não poluir
    axis.text.y     = element_text(size = 11, color = "#444444"), 
        axis.ticks.x = element_blank(),  # remove as marcas do eixo X
        legend.position = "none")        # remove legenda

# 4. Mostrar o gráfico
print(grafico_barras)





```

## Série temporal

Este gráfico de linha exibe a evolução das **mortes em batalhas no Afeganistão ao longo do tempo**, especificamente entre os anos de **1985 e 2022**. Ele permite observar tendências, picos e períodos de maior ou menor intensidade dos conflitos no país.

-   **Final da década de 1980**: retirada da União Soviética (1989), com intensificação da violência.
-   **Anos 1990**: guerra civil entre facções mujahideen e ascensão do Talibã.
-   **2001**: invasão dos EUA após os ataques de 11 de setembro, seguida de anos de conflito com o Talibã.
-   **Entre 2015 e 2021**: aumento dos combates com o Talibã e grupos extremistas como o Estado Islâmico.
-   **2021-2022**: retirada das tropas americanas e retomada do poder pelo Talibã.

```{r}
#| label: Série Temporal 
#| warning: false
#| echo: false


# 1. Baixar os dados do Afeganistão de 1985 a 2022
mortesembatalhaAfghanistan <- WDI(
  country = "AFG",
  indicator = 'VC.BTL.DETH',
  extra = TRUE,
  start = 1985,
  end = 2022
)

# 2. Remover valores inexistentes (NA)
afg_limpos <- mortesembatalhaAfghanistan %>%
  filter(!is.na(VC.BTL.DETH))

# 3. Criar gráfico com estilo moderno (usando fontes do sistema)
grafico_linha <- ggplot(afg_limpos, aes(x = year, y = VC.BTL.DETH)) +
  geom_line(color = "purple", size = 1.3) +  # azul moderno
  labs(title = "Mortes em batalhas no\nAfeganistão",
       x = "Ano",
       y = "Mortes em batalhas") +
  theme_minimal(base_family = "sans") +  # usa uma fonte limpa do sistema
  theme(
    plot.title = element_text(size = 16, face = "bold", color = "#333333"),
    axis.title = element_text(size = 13, face = "bold"),
    axis.text = element_text(size = 11, color = "#444444"),
    panel.grid.minor = element_blank()
  )

# 4. Mostrar o gráfico
print(grafico_linha)

```
